【裁判字號】    99,簡上,182
【裁判日期】    991112
【裁判案由】    債務不履行損害賠償
【裁判全文】
臺灣臺北地方法院民事判決             99年度簡上字第182號
上  訴  人  甲○○
被上訴人    乙○○
                      寄永和郵局第4-237號信箱
上列當事人間因債務不履行損害賠償事件，上訴人對於中華民國
99年1月8日本院臺北簡易庭98年度北簡字第6570號第一審判決提
起上訴，本院於民國99年10月22日言詞辯論終結，判決如下：
    主  文
上訴駁回。
第二審訴訟費用由上訴人負擔。
    事實及理由
一、上訴人起訴主張：
(一)、被上訴人於民國97年9月15日與上訴人就位於臺北市○○區
    ○○街252號咪咪茶飲店（下稱系爭茶飲店）達成頂
    讓合意，兩造言明：「被上訴人以其所經營之咪咪茶
    飲店的經營權、生產器材、現有設備及全套生產技術全部頂
    讓給上訴人，總價新臺幣（下同）20萬元。」、「被上訴人
    應於上訴人支付10萬元予被上訴人後，將茶飲調製之生產技
    術移轉給上訴人，並邀同該店面出租人出面與上訴人簽訂店
    面租賃契約。」上訴人依約分別於同年月15日及17日支付5,
    000元與9萬5,000元予被上訴人。被上訴人收受上開10萬元
    後，非但不依約定履行「將調製茶飲之生產技術移轉予上訴
    人」之承諾，又不提出系爭茶飲店原租賃契約，更拒邀出租
    人出面與上訴人訂立租賃契約，致上訴人無法按原定計劃進
    行系爭茶飲店之承讓與經營籌備事宜。被上訴人甚至在與上
    訴人成立店面頂讓契約並收受上訴人支付10萬元後，仍於同
    年9月27日刊登店面頂讓廣告，其違反兩造店面頂讓契約之
    約定，又意圖一物二賣，使上訴人難以依原先雙方頂讓契約
    之本旨進行經營上必要之籌備工作。經上訴人於同年9月30
    日以存證信函催告被上訴人出面洽商，被上訴人竟不予理會
    。上訴人不得已乃於同年10月27日再以存證信函向被上訴人
    為「解除咪咪茶飲店頂讓契約」之意思表示，該解除
    契約之意思表示業於同年10月28日送達於被上訴人。且被上
    訴人於97年9月29日以存證信函訂3日期限催告上訴人洽商頂
    讓店面事宜，告知上訴人解除契約，兩造已達成默示解除契
    約之合意，系爭契約既經解除，雙方負有回復原狀之義務，
    依民法第259條第2款、第260條等規定，被上訴人應返還上
    訴人已支付之10萬元，另賠償上訴人10萬元之損害；又因被
    上訴人違約致上訴人無法依原訂計劃經營系爭茶飲店，導致
    上訴人受有5萬5千元所失利益之損害。
(二)、對被上訴人抗辯所為陳述：
  1.被上訴人確實有逾期未為完全給付之事實。
  對於生產技術是否有移轉予上訴人，此部分涉及教學及學習
    程度之問題，並不能單以教學及學習時間來判斷，故甚為抽
    象難以釐清；惟可以證實的是，上訴人確實曾努力的去學習
    ，且對於店內工讀生教導時薪之部分，亦均由其支出。
  對於「生產技術是否移轉」之事實難為具體認定。惟對於有
    無「邀同該店面出租人出面與上訴人簽定店面租賃契約」之
    事實，卻明顯可知。上訴人曾多次要求被上訴人，邀同店面
    出租人與上訴人簽定店面租賃契約，惟被上訴人均未確實邀
    同店面出租人與上訴人見面，更遑論談論訂立租賃契約一事
    ，是被上訴人確實未曾履行該契約之義務。
  2.被上訴人對遲延之事實確實具有可歸責之事由。
    上訴人與被上訴人成立頂讓契約，並交付10萬元定金後，被
    上訴人仍於97年9月27日刊登店面頂讓廣告，顯有一物二賣
    之「可歸責事由」。對於被上訴人所述上訴人曾告知「不頂
    讓」之事實，與事實不符，被上訴人就此須負舉證責任。且
    上訴人早已於97年9月30日寄予存證信函時，即要求被上訴
    人「出面洽商」一事，惟被上訴人卻又於97年10月29日寄予
    存證信函要求上訴人「出面洽商」，此顯然矛盾且不符合邏
    輯，蓋若被上訴人希望上訴人出面洽商，應於接獲上訴人所
    寄之存證信函後「出面洽商」即可，何須於事隔近一個月後
    再以存證信函告以上訴人「出面洽商」一事。上訴人之子並
    未就履約事項，受有任何代理權限，故系爭頂讓一事，與上
    訴人之子並無關聯。
(三)、聲明：原判決廢棄。被上訴人應給付上訴人新台幣25萬5千
    元，及自民國97年9月17日起至清償日止，按週年利率百分
    之5計算之利息。
二、被上訴人則以：
(一)、被上訴人允諾上訴人在九月底以前將頂店事宜全數交接完成
    （包含技術轉移、店面各項機械設備操作事宜），但上訴人
    並無全力配合學習相關飲料調配課程（包括學習時間）。上
    訴人於同年9月18日早上10時來店學習，下午約5時離去，於
    同年月19日早上10時來店學習，下午約5時離去。（以上兩
    天，上訴人皆以配偶需值夜班為理由，所以必須先離開。並
    非如上訴人所述之被上訴人未盡教導之責。）同年9月20日
    錦州街水溝整修，因考量衛生，所以當日店休一日。同年月
    21日禮拜天固定公休。同年月22日上訴人以要幫忙朋友火鍋
    店為由，表示22、23日無法來店學習。同年月24日上訴人10
    時30分來店學習，下午5時後離去。同年月25日10時來店學
    習，下午5時後離去。（以上兩天，上訴人同樣以配偶需值
    夜班為理由，所以必須先離開。並非如上訴人所述之被上訴
    人未盡教導之責。）上述時間扣除用餐時間，每日學習時間
    已非常短暫，被上訴人曾當面向上訴人表示，學習應該長時
    間持續，如果學習時間不夠，很難學得好。被上訴人在上訴
    人來店時間已善盡教導的責任，且上訴人外出補貨時間，店
    內工讀生皆有善盡教導之情事。另上訴人於同年月24日來店
    學習時，在徵詢上訴人時間並獲得其同意後，被上訴人即致
    電房東，約定同年月30日下午2時到3時於店內與上訴人重新
    簽訂房屋租賃契約，房東亦同意於當日下山與上訴人簽訂契
    約，被上訴人並未如上訴人所述拖延與房東簽約事宜。
(二)、上訴人在同年9月25日明白告知不頂讓了，被上訴人為避免
    損失不得已才於同年月27日再次刊登頂讓廣告，且該段期間
    被上訴人多次向上訴人告知須出面處理，但上訴人皆逃避未
    出面與被上訴人洽談，被上訴人始於同年10月29日寄出存證
    信函告知上訴人需解除契約，且被上訴人在該期間內皆在店
    裡等待上訴人出面繼續履行契約，並未與任何第三人另簽訂
    任何頂讓契約，並無違約。兩造於97年9月15日約定頂讓店
    面相關事宜，係出於上訴人自願，非詐欺脅迫下之決定。經
    被上訴人多次催告及等待上訴人履行契約均未獲回應下，被
    上訴人始於97年10月29日寄出存證信函告知上訴人表示解除
    契約，並未如上訴人所訴未履行契約。
(三)、上訴人為成年且有完全行為能力之人，理應有妥善處理問題
    的能力，既已決定作生意，關於店面經營及人事問題應該自
    行負責，被上訴人顧念上訴人是第一次從事飲料店生意，所
    以在人事部分，被上訴人幫忙上訴人強力慰留工讀生，工讀
    生也允諾被上訴人會好好配合。但是，上訴人卻在同年9月2
    4日與工讀生討論留任後的薪資問題時，態度非常不和善，
    令工讀生心生畏懼，所以薪資問題談判未果，此顯然屬於上
    訴人之問題，非被上訴人之責任。且被上訴人並未如上訴人
    所述煽動店員離職，並於同年9月28日颱風夜仍積極聯絡工
    讀生留任，並於深夜約11點至工讀生位於農安街住處，表達
    希望工讀生能繼續留任幫助上訴人，經一再慰留後，工讀生
    同意繼續留任，並於同年9月29日凌晨去電告知上訴人，然
    直至隔日後，上訴人行動電話皆未再開機。
(四)、上訴人存證信函送達第二天，上訴人兒子與其朋友在同年10
    月2日中午一同前來甲方店內，表達願意出面協調此事，被
    上訴人向上訴人兒子表示「存證信函的內容與事實不符，為
    何要寫這樣胡謅的內容」，上訴人兒子向被上訴人表示：「
    存證信函難免寫的誇大不實（台語）」。上訴人兒子並持續
    留在店內與被上訴人談論頂店事宜，並允諾於當日下午4時
    回覆給被上訴人消息，但並未如期回電，待被上訴人自行去
    電確認，上訴人兒子告知被上訴人會出面處理，並要被上訴
    人等待幾天，但上訴人兒子遲至同年10月6日才來電告知希
    望再等幾天；同年10月7日上訴人兒子再度來被上訴人店內
    ，並又再次允諾下午3時30分以前會給被上訴人最後的回覆
    ，但是上訴人並未依約定回覆，所以被上訴人在同年10月8
    日數度撥電話給上訴人，但是上訴人避不接聽。被上訴人並
    於同年10月9日晚上8時28分請被上訴人弟弟用私人手機嘗試
    撥打，竟一打就接通，然得知身分後即切斷，不願溝通。直
    到同年10月13日上訴人兒子再度接聽，並以不方便接聽為理
    由匆忙掛斷電話，至此未再出面處理，可見事實係上訴人故
    意逃避，不願出面履行契約，而有故意拖延及蓄意欺騙的行
    為。
(五)、由上述之事實，可以明確得知上訴人自同年9月15日承諾被
    上訴人頂讓事宜之後：1.上訴人學習不認真，非被上訴人不
    願盡力教導。2.上訴人未依約定給付尾款（同年9月24日、9
    月30日，原告皆以不方便為理由，未在約定日付款給被上訴
    人，令被上訴人蒙受損失。3.被上訴人在上訴人承諾頂店之
    後，已善盡教導的責任，在同年9月18日給上訴人飲料調配
    製作手冊，9月24日提供給上訴人相關原物料廠商的電話，
    但上訴人毀約，實令上訴人蒙受商業機密流失的損失。4.上
    訴人態度反反覆覆，作為一個誠實善良之行為人，不應該有
    蓄意欺騙的行為，致使被上訴人因為信任上訴人而蒙受損失
    。5.在上訴人承諾定頂店期間，有數位有意頂店的人士與被
    上訴人電話聯繫，被上訴人顧及與上訴人有約在先，便一一
    回復拒絕，但上訴人態度反覆，令被上訴人蒙受其它可能利
    益的損失（其中有一組人員曾出價40萬願頂讓）。上訴人未
    盡善良行為人之責，令被上訴人蒙受損失等語置辯。
(六)、聲明：上訴駁回；如受不利之判決，願供擔保請准宣告免為
    假執行。
三、兩造不爭執事項：
(一)、被上訴人於97年9月15日與上訴人就位於臺北市○○區○○
    街252號系爭茶飲店達成頂讓合意，兩造言明：被上訴人以
    其所經營之系爭茶飲店的經營權、生產器材、現有設備及全
    套生產技術頂讓給上訴人，總價20萬元；被上訴人應於上訴
    人支付10萬元予被上訴人後，將茶飲調製之生產技術移轉給
    上訴人，並邀同該店面出租人出面與上訴人簽訂店面租賃契
    約。上訴人應於97年9月24日、97年9月30日給付剩餘尾款各
    5萬元。兩造約定頂讓交接日期為97年9月30日。惟上訴人並
    未於97年9月24日、97年9月30日給付剩餘尾款各5萬元。
(二)、上訴人依約分別於97年9月15日及同年月17日支付5,000元及
    9萬5,000元予被上訴人，有收據二紙在卷可稽（見原審卷第
    5、6頁及第10、11頁）。
(三)、被上訴人於97年9月27日刊登店面頂讓廣告，有中國時報97
    年9月27日廣告影本一紙在卷可參（見原審卷第7頁）。
(四)、上訴人於97年9月30日以存證信函催告被上訴人出面洽商；
    另於97年10月28日以存證信函向被上訴人解除前開茶飲店頂
    讓契約，被告已受領該解除契約之意思表示，有存證信函二
    紙及收件回執在卷可憑（原審卷第8、9、14頁）。
(五)、上訴人曾於97年9月18日、同年月21、24、25日到店學習。
    被上訴人於同年月18日給上訴人飲料調配製作手冊，於同年
    月24日提供相關原物料廠商電話。
(六)、被上訴人於97年11月6日再次以存證信函重申其於97年10月
    29日以存證信函定三日期限催告上訴人與被上訴人洽商頂讓
    店面事宜意旨未獲回覆，並告知上訴人解除契約（原審卷第
    60、61頁）。
四、本件主要爭點及本院得心證之理由
    本件上訴人主張被上訴人未依約履行「將調製茶飲之生產技
    術移轉予上訴人」及「邀出租人與上訴人簽訂租賃契約」之
    義務，且一店二賣，爰解除契約，請求被上訴人返還已支付
    之10萬元及賠償其所受損害10萬元及所失利益5萬5千元等語
    ；被上訴人則以上訴人未認真學習，非被上訴人不願盡力教
    導。且其已與出租人約定同年月30日下午2時到3時於店內與
    上訴人重新簽訂房屋租賃契約，上訴人未依約定給付尾款，
    伊不得不刊登廣告欲將店頂讓他人，並解除契約等詞置辯，
    是本件主要爭點為：(一)被上訴人是否有債務不履行之情事，
    上訴人得否依據民法第254條規定解除前開契約，請求被上
    訴人返還已支付之10萬元？並賠償所受損害10萬元及所失利
    益5萬5,000元？(二)系爭頂讓契約是否業經兩造解除？茲審究
    如下：
(一)、被上訴人並無遲延給付債務不履行之情事，上訴人不得依據
    民法第254條規定解除前開契約，請求被上訴人返還已支付
    之10萬元及賠償所受損害10萬元及所失利益5萬5,000元：
    當事人主張有利於己之事實者，就其事實有舉證之責任。但
    法律別有規定，或依其情形顯失公平者，不在此限，民事訴
    訟法第277條定有明文。又證明應證事實之證據資料，並不
    以可直接單獨證明之直接證據為限。凡先綜合其他情狀，證
    明某事實，再由某事實為推理的證明應證事實，該證明某事
    實之間接證據，亦包括在內（參見最高法院81年度台上字第
    1388號判決）。上訴人主張被上訴人收受上訴人支付10萬元
    後，卻未依約將調製茶飲之生產技術移轉予上訴人，亦未邀
    該店面之出租人與上訴人訂立租賃契約，顯有逾期未為完全
    給付之情事，並對遲延之事實有可歸責之事由，並經上訴人
    解除系爭契約等語。惟查：
  (1)關於被上訴人是否已依約將調製茶飲之生產技術移轉教導上
    訴人，業據證人即曾任系爭茶飲店之服務生陳柏安於原審到
    庭證稱：「去年9月店長把店頂讓出去的事我知道，我有看
    到頂讓的人，是女性。對方來的時候我們有技術教學。我們
    有教他們煮茶、調配飲料的過程，只要他有來店裡我就有教
    她，她來過蠻多次，但她不是來一下就走了，不然就是早退
    ，就是學一下東西就走了，除了我以外店裡的員工都有教她
    。」等語；核與證人即曾任系爭茶飲店之員工陳茗莛於原審
    亦證述：「被上訴人去年9月把店頂讓的事我知道，頂店的
    人有來學作飲料，只要是店裡的人都有教。教的內容就是煮
    茶等飲料製作。店裡的飲料種類數量大概有4、50種。上訴
    人來蠻多次的，目的是學飲料。」、「上訴人來店裡學飲料
    所有的技術我們都有教，她都說她會了，我們有驗收，就是
    讓她實際操作我們再旁邊看，上訴人來的時候店裡員工有三
    人，都有教過她。我們教的時候我們都知道她是來頂店的，
    所有的員工都沒有繼續作。」、「我們驗收上訴人學習成果
    ，上訴人搖出來是合格的。」等語相符（均見原審卷98年6
    月10日言詞辯論筆錄），且參諸上訴人並不爭執曾於98年9
    月18日、同年月21、24、25日到店學習，被上訴人於同年月
    18日給上訴人飲料調配製作手冊，於同年月24日提供相關原
    物料廠商電話等情，並自認確實曾努力去學習生產技術等情
    在卷，足認被上訴人辯稱其已善盡教導之情事，應屬真實，
    是上訴人主張被上訴人未依約將調製茶飲之生產技術移轉予
    上訴人等語，自無可採。
  (2)又被上訴人確有邀該店面之出租人與上訴人訂立租賃契約，
    亦據被上訴人證人即系爭茶飲店之出租人徐其順於原審證稱
    ：「被上訴人向我租房子，地點在台北市○○區○○街252
    號1樓。他跟我的租約尚未到期他就轉讓給他人，我也同意
    ，現在房子轉租給別人。被上訴人去年承租期間跟我說過好
    幾次店要讓給別人，我也同意，只要有人來承租就可以了。
    被上訴人有跟我說過要帶新房客來簽約，但是新房客失約。
    當初簽約地點是在約在錦州街店裡，時間是在去年，確實日
    期我不記得了。因為我年紀大了七十多歲所以記不太得。被
    上訴人有跟我約大概2次要簽約，但是新房客不知道為什麼
    沒有來。我要租人也沒差，反正什麼人都一樣。那天我有去
    店裡但是找不到人，通知是被上訴人去通知的，問題是對方
    不知道為什麼沒有來。我不知道新房客是誰，對方是什麼人
    我也沒看到，被上訴人說是對方要跟我簽約，因為沒來所以
    也沒有談簽約條件。」等語明確（見原審卷98年6月10日言
    詞辯論筆錄）。雖證人徐其順年事已高，其於本院作證時（
    98年6月10日）距離97年9月下旬頂讓轉換租約洽談時，已將
    近9個月，其就所經歷事件發生經過之陳述，細節部分難免
    有所遺忘，惟觀其證言梗概可知，被上訴人確實有向其說過
    要帶新房客簽約，但新房客失約，有去店裡但找不到人等情
    ，核與被上訴人所辯相符，參以被上訴人提出通聯記錄證明
    其確實於97年9月中旬後與原告、房東頻繁聯繫（原審卷第6
    3-69頁），足認被上訴人辯稱伊有邀該店面之出租人與上訴
    人訂立租賃契約等情，應堪採信。上訴人主張被上訴人拒邀
    出租人出面與上訴人訂立租賃契約云云，尚非可信。
  (3)又系爭店面頂讓係何人不願繼續履約，有證人石凱仁於原審
    證稱：「我之前在店裡上班時有看到頂讓人跟店長談到頂讓
    的事情，實際上內容沒有很清楚，結論是什麼我不曉的，我
    只知道他們要談的是頂讓的事情。我當天有聽到上訴人說他
    不頂讓，當天被上訴人說他們可能不會頂讓。我當時是站在
    吧台，他們是在後面客人看不到的一張小桌子，我聽到上訴
    人說他不頂讓了，原因我沒有聽到。」等語明確（見原審卷
    98年10月21日言詞辯論筆錄）。如前所述，被上訴人既已依
    約將調製茶飲之生產技術移轉教導上訴人，且被上訴人亦已
    邀該店面之出租人與上訴人訂立租賃契約，顯然，被上訴人
    已依約履行其契約應為之給付義務，被上訴人實無必要選擇
    不繼續履行契約而放棄10萬元尾款之理，是證人石凱仁之證
    述，應堪採信。
  (4)是綜合上情交互以觀，被上訴人辯稱已將調製茶飲之生產技
    術移轉教導上訴人，並曾與上訴人及房東，約定於系爭茶飲
    店內重新簽訂房屋租賃契約，嗣因上訴人表示不頂讓了，被
    上訴人並未拖延與房東簽約事宜等情，應堪採信。又上訴人
    亦不爭執其未於97年9月24日、9月30日依約給付剩餘尾款各
    5萬元予被上訴人，則被上訴人因上訴人不願頂讓，為避免
    遭受損失，始於97年9月27日登報頂讓事宜，在其未將系爭
    店面另頂讓予他人前，尚難認其有違反頂讓契約之約定，而
    有可歸責之事由。是上訴人主張被上訴人有遲延給付債務不
    履行之情事，並不可採，其依民法第254條規定主張解除契
    約，並據民法259條第2款、第260條等規定，請求被上訴人
    返還上訴人已支付之10萬元，為無理由，不應准許。
(二)、系爭頂讓契約是否業經兩造解除或合意解除：
    按契約當事人之一方遲延給付者，他方當事人得定相當期限
    催告其履行，如於期限內不履行時，得解除其契約，民法第
    254條定有明文。是當事人之一方依民法第254條規定解除契
    約，須他方當事人有履行遲延之情形，且經定相當期限催告
    其履行而不履行時，始得為之，此觀該法條之規定自明（最
    高法院明96年台上字第771號）。查，本件上訴人既不得依
    民法第254條規定主張解除契約，其解除契約為不合法，已
    如上述。惟被上訴人於97年10月29日以存證信函定三日期限
    催告上訴人與被上訴人洽商頂讓店面事宜意旨，僅訂3日期
    限，復緊接於97年11月6日以上訴人未履行前開洽商事宜為
    由解除系爭頂讓契約，然以系爭頂讓契約尚需移交茶飲相關
    器具，及另與出租人洽商另訂租賃契約而言，被上訴人所訂
    3日期限，尚嫌過短，揆諸實際，勢所難能，是被上訴人所
    定3日之履行期限，顯不相當，自不能藉此而謂契約業已經
    被上訴人合法解除（參照最高法院38年台上字第35號判例）
    。另觀諸被上訴人之函，係屬獨立行使其形成權之意，亦無
    合意解除系爭頂讓契約之意，是兩造分別另稱系爭頂讓契約
    業經被上訴人解除或兩造合意解除云云，並非可採。本件兩
    造解除系爭頂讓契約均不合法，且亦無合意解除契約，則上
    訴人主張因被上訴人違約致上訴人無法依原訂計劃經營系爭
    茶飲店，導致上訴人受有10萬元所受損害及5萬5,000元所失
    利益等損害，請求被上訴人賠償，即無理由，尚難准許，應
    予駁回。
五、從而，上訴人依民法第259條、第260條規定請求被上訴人返
    還10萬元，並賠償15萬5,000元所失利益等損害，均無理由
    ，應予駁回。原審所為上訴人敗訴之判決，核無不合，上訴
    意旨指摘原判決不當，求予廢棄改判，為無理由，應予駁回
    。
六、本件為判決基礎之事證已臻明確，兩造所為之其他主張、陳
    述並所提之證據，經審酌後，認均與本件之結論無礙，不再
    一一論述。
七、據上論結，本件上訴為無理由。依民事訴訟法第436條之1第
    3 項、第449條第1項、第78條，判決如主文。
中    華    民    國    99    年    11    月    12    日
                  民事第一庭  審判長法    官朱漢寶
                                    法    官陳文正
                                    法  官  楊晉佳
以上正本係照原本作成。
本件不得上訴。
中    華    民    國    99    年    11    月    12    日
                                    書記官  蘇炫綺

司法院資訊處製作；財團法人民間司法改革基金會備份。
